臺灣桃園地方法院刑事判決　　　　　　　　　　　　　　九十三年度訴字第二一號
　　公　訴　人　臺灣桃園地方法院檢察署檢察官
　　被　　　告　甲○○　男　二.
　　指定辯護人　本院公設辯護人　彭詩雯
右列被告因殺人未遂等案件，經檢察官提起公訴（九十二年度偵字第一五五八五號）
，本院判決如左︰
    主  文
甲○○殺人未遂，處有期徒刑貳年捌月，並於刑之執行完畢或赦免後，令入相當處所
施以監護貳年。扣案之鐵鎚及水果刀各壹支均沒收。
被訴加重強盜部分無罪。
    事  實
一、甲○○為大陸來臺之青年，因長期之適應障礙而患有精神分裂症，其思想內容有
    被迫害之妄想，現實感差，對於外界事物之認知能力已較普通人之平均程度減退
    ，為精神耗弱之人。復因長期失業，情緒低落，為宣洩不滿之情緒，於民國九十
    二年九月二十八日凌晨三時三十分許，由臺北縣土城市○○路搭乘丙○○所駕駛
    之車號八Ｎ─三二○號計程車欲至桃園縣龜山鄉尋訪友人，嗣於同日凌晨四時三
    十分許，車行至桃園縣龜山鄉○○○路二百零一巷內土地公廟旁時，甲○○告知
    丙○○停車，在丙○○等待甲○○給付車資之際，甲○○取出預藏之鐵鎚一支，
    基於殺人之犯意，自後座猛力敲擊丙○○之頭部數下，丙○○轉身極力抵抗，二
    人發生扭打，丙○○搶下鐵鎚丟在一旁，將甲○○壓制在後座座椅上，甲○○即
    取出預藏之水果刀持續刺向丙○○背部，但因水果刀把柄沾滿血跡而無法把持，
    以至滑落於車內，丙○○趁機將甲○○踢出車外，並猛按喇叭大聲呼救，然甲○○拾起原丟棄一旁之鐵鎚，欲接續再行攻擊，丙○○亦趁隙逃出車外，二人即在
    車子兩側相互對峙，附近之住戶乙○○聽聞呼救及喇叭聲出外察看，甲○○見狀
    ，隨即駕駛前開計程車隨欲逃離現場，然因其不諳駕駛技術，車輛因而撞上牆壁
    ，甲○○即棄車逃逸，但仍為乙○○及隨後趕赴現場之警方，於同日凌晨五時許
    ，在桃園縣龜山鄉○○路與萬壽路二段七百三十七巷之現代保齡球場後方之停車
    場內逮捕始未遂，並扣得甲○○所有供本件犯罪所用之鐵鎚及水果刀各一支。丙○○因此受有頭皮四處撕裂傷（五公分、二公分、二公分、三公分）、右手肘及
    背部擦傷、左前胸挫傷、第二腰椎椎體壓迫性骨折之傷害。
二、案經由桃園縣警察局龜山分局報請臺灣桃園地方法院檢察署檢察官偵查起訴。
    理  由
壹、有罪部分：
一、訊據被告甲○○對於右揭犯罪事實迭於警詢及偵審時均坦承不諱（見偵卷第四至
    六、三○、三一頁、本院卷第八至一一、五四、一二八頁），核與證人丙○○、
    乙○○證述之情節相符（見偵卷第一一、一二、一五、一六頁、本院卷第一二九
    至一三六頁），並有現場照片十張、丙○○受傷之照片十一幀及丙○○受傷後就
    醫之診斷證明書及病歷資料等件附卷可稽（見偵卷第一七至二一、五三、五四、
    一一九、一二○、一三、六二至一○九頁），且有扣案之鐵鎚及水果刀各一支可
    資佐證（見偵卷第二六頁之扣押物品清單），而扣案之鐵鎚為金屬製品，質地堅
    硬，此有照片一紙為證（見本院卷第二二頁），以該鐵鎚猛力敲擊人之頭部，顯
    會致人於死，況被告亦明確供述伊係很用力敲擊丙○○之頭部，並且有致丙○○
    於死之犯意存在等語屬實（見本院卷第一一、一○、一二八頁），是被告顯有殺
    人之犯意一節，已堪認定。從而本件事證明確，自應依法論科。
二、核被告所為，係犯刑法第二百七十一條第二項、第一項之殺人未遂罪。被告於前
    揭時地接續持鐵鎚、水果刀攻擊丙○○之行為，均係基於同一殺人罪犯意下之接
    續行為，僅侵害一個法益，只論以一罪。查被告行為時之精神狀態，經本院先後
    兩次囑託亞東紀念醫院鑑定結果認定：綜合被告之個人史及疾病史（被告於大陸
    廣州出生，於七十五年間由爺爺、奶奶接到臺灣生活，爺爺、奶奶近年相繼去世
    ，被告則與叔公家人同住）、身體狀況、精神狀態（長期適應障礙，生活上適應
    ，隨著年齡增長愈來愈差，思想內容有被迫害妄想，現實感差）、心理測驗及本
    件卷證資料，被告為一「精神分裂病」個案，九十二年九月二十八日案發當時，
    被告之行為為精神分裂病行為，即受其怪異思想內容，怪異思想程序（過程），
    連續怪異行為主導所致之結果，被告在案發當時之精神狀態已達心神喪失程度等
    語，此有該院九十三年六月七日精神鑑定報告書及九十三七月二十七日精神鑑定
    報告書補充說明各一份在卷可稽（見本院卷第一一五、一一六、一四九頁）。惟
    按鑑定人之鑑定，雖為證據資料之一種，但鑑定報告顯有疑義時，審理事實之法
    院，仍應調查其他必要之證據，以資認定，不得專憑鑑定報告，作為判決之唯一
    證據，最高法院四十年台上字第七一號著有判例可稽。查被告於案發當日為警逮
    捕後於警局詢問及嗣後於偵審時之訊問，均能條理分明供述案發時之經過，此有
    警詢、偵訊及本院審理時各次筆錄在卷可稽，且於本院審理時，依本院直接面對
    被告調查審理之過程得知，被告之應對雖偶有中斷之情形，其餘皆與正常人無異
    ，且被告明確供述知悉以鐵鎚敲擊他人，會致人於死，已如前述，復供明伊因失
    業情緒低落，沒有親人在身邊，所以才會有這些舉動等語（見偵卷第五頁背面）
    ，顯見其案發時之精神狀態，應未達心神喪失之程度，故前開鑑定報告既有此疑
    義，本院自應審酌全案卷證，以為判定被告行為時之精神狀態，究竟是否確有障
    礙。次按刑法上之心神喪失與精神耗弱，應依行為時精神障礙程度之強弱而定，
    如行為時之精神，對於外界事務全然缺乏知覺理會及判斷作用，而無自由決定意
    思之能力者，為心神喪失，如此項能力並非完全喪失，僅較普通人之平均程度顯
    然減退者，則為精神耗弱，有最高法院二十六年渝上字第二三七號判例足資參酌
    。本件被告明知以鐵鎚敲擊他人頭部，會致人於死，仍於案發時地以鐵鎚敲擊被
    害人之頭部，且對於當日犯案經過陳述明確，記憶深刻，顯見被告並非全然喪失
    辨識是非及意思決定之能力，參以被告迭於警詢及偵審中就本案過程等細節供述
    皆一致，則應認其行為時未達心神喪失之程度，復參酌亞東紀念醫院就被告個人
    史及疾病史、身體狀況、精神狀態、心理測驗、智力測驗等所做之評估，被告精
    神上確有障礙，使其對於外界事務之知覺及判斷力，較常人有顯著減退情形，自
    可認係處於精神耗弱狀態中無疑。是以本件被告於行為時之精神狀態未達心神喪
    失，而係處於精神耗弱，應堪認定，審酌被告確係受精神障礙之影響而為本件犯
    行，爰依刑法第十九條第二項之規定減輕其刑。又被告著手於殺人行為之實施而
    未生被害人死亡之結果，為未遂犯，依刑法第二十六條前段之規定，按既遂犯之
    刑度減輕其刑，並遞減之。爰審酌被告持鐵鎚、水果刀攻擊他人，造成被害人身
    體及精神上皆有遭受損害，惟被告所為係因罹患精神疾病之生活狀況，及尚未賠
    償被害人之損失，暨被告坦承犯行之犯後態度等一切情狀，量處如主文所示之刑
    。另參諸被告經鑑定患有精神分裂症，對於外界事務知覺理會及判斷之能力，較
    普通人之平均程度顯有缺損，極有可能再次出現類似之犯罪行為，實宜於刑之執
    行完畢後或赦免後接受持續規則之精神評估與治療，爰依刑法第八十七條第二項
    、第三項之規定，宣告於被告刑之執行完畢或赦免後，施以監護二年，以期避免
    因被告罹患精神病症而對其個人及社會造成難以預料之危害。扣案之鐵鎚及水果
    刀各一支，為被告所有，且係供本件犯罪所用之物，業經被告於本院審理時供明
    在卷（見本院卷第一一頁），併依刑法第三十八條第一項第二款之規定宣告沒收
    。
三、不另為無罪諭知部分：
    公訴意旨另以：被告於前揭時地接續攻擊被害人丙○○後，二人因而對峙於計程
    車之兩側時，附近住戶乙○○聽聞呼救及喇叭聲出外察看，甲○○見狀，即駕駛
    前述計程車強行駛離，而丙○○及乙○○上前追捕，被告又基於殺人之未必故意
    ，駕車衝撞丙○○及乙○○，為其二人即時閃避而未遂。因認被告尚涉犯刑法第
    刑法第二百七十一條第二項、第一項之殺人未遂罪嫌等語。然查：被告於前揭時
    地見乙○○聽聞呼救及喇叭聲出來後，隨即跳上前述計程車欲駕車離開，當時排
    檔係在停車之Ｐ檔，惟因被告不知如何使用排檔桿，尚係經由被害人丙○○告知
    應將排檔桿旁之按鈕按下後，始得駛離一節，業據被害人丙○○到庭證述屬實（
    見本院卷第一三一、一三二頁），復參酌被告僅有機車駕駛執照，並無汽車駕駛
    執照等情，此經本院查明屬實，有交通部公路總局臺北區監理所（被告
    之監理所）九十三年一月十三日北監駕字第○九三○○○七六七號函在卷可稽（
    見本院卷第三九頁），足認被告辯稱伊不甚會駕車等語，堪以採信。是被告既不
    諳駕駛技術，復又於前揭時地跳上駕駛座，顯見其當時確因慌亂中急於逃離現場
    ，始有駕車逃逸之行為，縱有無意間衝撞之動作，自難認有殺人之未必故意存在
    。從而此部分公訴意旨，本應諭知無罪，惟公訴人認此部分與前揭有罪部分，有
    連續犯之裁判上一罪之關係（見本院卷第五四頁），爰不另為無罪之諭知，併此
    敘明。
貳、無罪部分：
一、公訴意旨略以：被告攜帶鐵鎚及水果刀等兇器，於前揭時地接續攻擊被害人丙○○後，二人因而對峙於計程車之兩側時，附近住戶乙○○聽聞呼救及喇叭聲出外
    察看，甲○○見狀，即意圖為自己不法之所有，基於強盜前開計程車之犯意，駕
    駛前述計程車強行駛離。因認被告另涉犯刑法第三百三十條之加重強盜罪嫌等語
    （起訴書原認此部分涉犯刑法第三百二十八條第四項、第一項普通強盜未遂罪，
    惟經公訴檢察官到庭更正所犯法條如上，見本院卷第五四頁）。
二、按犯罪事實應依證據認定之，無證據不得認定其犯罪事實；不能證明被告犯罪者
    ，應諭知無罪之判決，刑事訴訟法第一百五十四條第二項、第三百零一條第一項
    分別定有明文。次按認定被告有罪之事實，應憑證據，如未能發現相當之證據，
    或證據不足以證明，自不能以推測或擬制之方法，以為裁判之基礎；且認定犯罪
    事實所憑之證據，其為訴訟上之證明，須達於通常一般人均不致有所懷疑，而得
    確信其為真實之程度者，始得據為有罪之認定，倘其證明尚未達到此一程度而有
    合理之懷疑存在時，尚難為有罪之認定基礎；苟積極證據不足以為不利於被告事
    實之認定，即應為有利於被告之認定，更不必有何有利之證據（最高法院三十年
    上字第八一六號、四十年台上字第八六號、七十六年台上字第四九八六號判例參
    照）。
三、公訴人認被告涉有右揭犯行，無非以丙○○及乙○○之證述為其所憑。惟訊據被
    告則堅決否認上開犯行，辯稱：伊不甚會開車，伊搶計程車僅係為逃離現場，並
    無意圖為自己不法所有之犯意等語。經查：被告既不諳駕駛技術，復又於前揭時
    地跳上駕駛座，顯見其當時確因慌亂中急於逃離現場，始有駕車逃逸之行為，均
    已詳如前述，是被告並無意圖為自己不法所有之犯意甚明，自難認其有加重強盜
    之犯行。是以公訴人所舉之證據，尚未令本院達到確信有罪之程度，揆諸前揭法
    條意旨，自應諭知無罪之判決。
據上論斷，應依刑事訴訟法第二百九十九條第一項前段、第三百零一條第一項，刑法
第二百七十一條第二項、第一項、第十九條第二項、第二十六條前段、第八十七條第
二項、第三項、第三十八條第一項第二款，判決如主文。
本案經檢察官林秀敏到庭執行職務。
中　　　華　　　民　　　國　　九十三　　年　　　九　　　月　　二十七　　日
                                 臺灣桃園地方法院刑事第八庭
                                     審判長法  官    林恆吉
                                           法  官    陳彥宏
                                           法  官    吳為平
右正本證明與原本無異
如不服本判決書應於送達後十日內向本院提出上訴狀
                                           書記官    賴朱梅
中　　　華　　　民　　　國　　九十三　　年　　　九　　　月　　三十  　　日
附錄論罪科刑法條：
中華民國刑法第二百七十一條
殺人者，處死刑、無期徒刑或十年以上有期徒刑。
前項之未遂犯罰之。
預備犯第一項之罪者，處二年以下有期徒刑。
